臺灣高等法院臺南分院刑事判決
　　　　　　　　　　　　　　　　 94年度上訴字第540號　Ａ
上　訴　人
即　被　告　丁○○
上列上訴人因偽造文書等案件，不服臺灣嘉義地方法院94年度訴
緝字第7號中華民國94年4月22日第一審判決（起訴案號：臺灣嘉
義地方法院檢察署89年度偵字第6217號、第6226號），提起上訴
，本院判決如下：
    主  文
上訴駁回。
    事  實
一、丁○○於87年間利用冒甲○○名義在嘉義市榮民醫院擔任范
    仲明之看護工，及於87年 4月中旬藉口幫范仲明辦理領餉手
    續未歸還，而持有范仲明印章之機會，竟意圖為自己不法之
    所有，於87年 5月初乘范仲明不注意之際，竊取其置放於枕
    頭底下嘉義郵局及官田郵局之郵政定期儲金存單後，再基於
    意圖為自己不法所有及行使偽造私文書以詐取財物之概括犯
    意，未經丙○○之同意，於不詳時、地，利用不知情姓名年
    籍不詳之某成年人偽刻「丙○○」之印章1枚，而於87年5月
    6日上午9時58分許前之某時，在如附表編號１所示之委託書
    委託人欄下偽造「范仲明」之簽名署押及盜蓋范仲明之印文
    各 1枚、受託人欄下偽造「丙○○」之簽名署押，及以上開
    偽刻之「丙○○」印章加蓋印文 1枚於上開偽造之「丙○○
    」簽名署押下，又於其所竊得如附表編號 2嘉義郵局郵政定
    期儲金存單之背面，盜蓋范仲明之印文 2枚，及偽造「丙○○」之簽名署押、印文各 1枚，而接續偽造上開私文書後，
    再於同日上午 9時58分許，至嘉義郵局以佯為辦理上開定期
    儲金解約事宜之詐術而行使上開委託書及嘉義郵局郵政定期
    儲金存單，用以表示係范仲明委託丙○○辦理其在嘉義郵局
    定期儲金解約事宜之意，致嘉義郵局承辦職員陷於錯誤，誤
    信為丙○○確係受范仲明委託，而如數將該定期儲金存單之
    本金新臺幣 (下同)80 萬元交予丁○○，足以生損害於范仲
    明、丙○○之權益，以及嘉義郵局金融管理之正確性。丁○○又於同日某時許，欲至官田郵局以相同手法領取范仲明存
    於官田郵局之定期儲金60萬元時，為該郵局以須本人辦理為
    由拒絕而未遂。嗣於87年 5月15日范仲明發現上開郵政定期
    儲金存單遺失，向郵局查詢結果始發現上情。
二、案經嘉義市警察局報請臺灣嘉義地方法院檢察署檢察官偵查
    起訴。
    理  由
一、被告丁○○除辯稱伊並未竊取被害人范仲明之印章，係被害
    人范仲明將印章及定存單交予伊去辦理，伊確實係經過被害
    人范仲明之同意及委託，始至嘉義郵局辦理定期儲金存單之
    解約事宜，並提領80萬元，惟臨時遭人追殺，所以未將上開
    款項交予被害人范仲明云云外，其餘事實均自承不諱，核與
    被害人甲○○、丙○○，及證人石鳳蓮於警訊中供證之情節
    一致 (見警卷第5至10頁)，並有如附表編號1所示之委託書
    、如附表編號2所示之郵政定期儲金存單正面、背面影本，
    以及內政部警政署刑事警察局89年7月4日局紋字第775號鑑
    定書等附卷可參 (見警卷第12至22頁)，足見被告上開自白
    部分核與事實相符，堪予採信。至被告上開辯稱部分，經查
    ：
(一)被害人范仲明於警訊中供陳：「我放置於嘉市榮民醫院 2樓
    之病房16床枕頭下方之嘉義郵局定期儲金存單 (號碼000000
    00號)遭竊」、「我委託我弟弟乙○○於87年5月16日到嘉義
    郵局欲掛失止付時，方知道該筆款項已於87年5月6日已遭人
    冒名領走新台幣80萬元」、「平日我在醫院有請男看護工自
    稱甲○○，該人於87年 4月中旬藉口要幫忙我辦理領餉手續
    拿取我嘉義郵局定期儲金所用之印章，至今未歸還，而平日
    只有甲○○知悉我郵局儲金（號碼00000000號）存單放置於
    病床枕頭下，該人於87年 4月就未再到醫院上班，我懷疑是
    該自稱甲○○之男子涉嫌竊取」、「（問：警方所播放嘉義
    郵局87年5月6日監視器所錄下之錄影帶左上方涉嫌至嘉義郵
    局冒領你郵局儲金之人，你是否認識？）我認識，該人就是
    在醫院當我看護工自稱甲○○之人」、「我未委託任何人至
    嘉義郵局‥‥領取我郵局定存款80萬元」、「經我當場指認
    這郵政定期存單00000000號影本確實為我在嘉義榮民醫院病
    房內枕頭下遭竊之定存單」等語 (見警卷第1至4頁)，是依
    被害人范仲明之供述以觀，本案係被告利用其冒甲○○名義
    於87年間在嘉義市榮民醫院擔任看護工，並於87年4月中旬
    藉口幫被害人范仲明辦理領餉手續而未歸還印章之機會，再
    於87年5月初乘被害人范仲明不注意之際，竊取其置放於枕
    頭底下之嘉義郵局及官田郵局定存單，而於87年5月6日以偽
    造被害人范仲明、丙○○名義之委託書，順利提領80萬元等
    情，堪可認定。
(二)按被告以外之人於審判外之言詞或書面陳述，除法律有規定
    者外，不得作為證據，刑事訴訟法第159條第1項固定有明文
    ，考諸此項規定之立法意旨，係在排除傳聞證據，落實直接
    審理主義、言詞審理主義，及確保當事人之反對詰問權。又
    被告以外之人於司法警察官、司法警察調查中之陳述，性質
    上固屬傳聞證據，然依刑事訴訟法第229條至第231條之 1之
    規定，司法警察官、司法警察具有調查犯罪嫌疑人犯罪情形
    及蒐集證據等職權，若其等所作之筆錄毫無例外全無證據能
    力，當有悖於刑事訴訟實體真實發見之訴訟目的，造成之不
    合理情形，乃增訂刑事訴訟法第159條之3：「被告以外之人
    於審判中有下列情形之一，其於檢察事務官、司法警察官或
    司法警察調查中所為之陳述，經證明具有可信之特別情況，
    且為證明犯罪事實之存否所必要者，得為證據……一、死亡
    者」，即於符合前開法律所列條件下，仍承認上開供述之證
    據適格。查本案被害人范仲明業於89年1月12日死亡，有其
    戶籍謄本1份在卷可參（見原審卷第55頁），參以被害人范
    仲明在司法警察調查中所為之上開陳述，與證人甲○○、丙○○證述亦與被告不相識乙情相符合，再參以被害人范仲明
    於製作警訊筆錄時，係對於甫發生之人、事、物記憶最為清
    晰，亦查無任何外力介入，衡情其供述應具有可信之特別情
    況，且遍閱全卷僅有被害人范仲明對本案發生經過最為明瞭
    ，其所述為證明被告犯罪事實之存否所不可欠缺，是依上開
    法條說明，本院認被害人范仲明於司法警察調查中所為供述
    屬於傳聞之例外，具有證據能力。
(三)第查，被告既自承冒被害人甲○○名義於嘉義榮民醫院擔任
    看護工之工作，已如前述，則其不以本名，反以他人名義謀
    職，又參以被害人范仲明於製作警訊筆錄時仍稱呼被告為「
    甲○○」，而不知被告之本名係「丁○○」，益徵被告此舉
    其動機已屬可議；且果真被告所辯係被害人范仲明將印章及
    定存單交予伊去辦理乙節屬實，其大可光明正大以甲○○之
    名義為被害人范仲明至嘉義郵局辦理定期儲金存單之解約事
    宜，殊無再冒第三人「丙○○」名義辦理而增加為警查緝之
    風險與必要；又被告係於提領上開款項後隨即未再至醫院擔
    任看護工，復如上述，顯徵情虛；再參諸被害人范仲明若欲
    提款，亦係委由其胞弟乙○○提領乙情，業據證人乙○○於
    原審法院審理時證述明確（見原審院卷第69頁94年 4月13日
    審判筆錄），則被告所辯伊係受被害人范仲明所委託云云，
    是否屬實，即非無疑？況被告若真受被害人范仲明所委託，
    其於提領上開80萬元款項後，理應有足夠之時間至嘉義榮民
    醫院將該款項如數交予被害人范仲明，其竟捨此不為，反以
    其係臨時遭人追殺，所以未將上開款項交予被害人范仲明云
    云置辯，顯有悖於常情，凡此種種，足認被告所辯各情，均
    屬臨訟推諉之飾詞，尚難憑信。
(四)綜上各情參互以觀，被告上開所辯，核與事實不符，委無足
    採，則被告係於心智正常之狀態下為上開犯行，益見被告對
    此行為乃係有所認識，且有意使其發生，足證其主觀上對此
    有故意之犯意甚明。本件事證明確，被告上開竊盜、行使偽
    造私文書及詐欺取財之犯行，均堪予認定。
二、核被告丁○○竊取被害人范仲明所有置放於枕頭底下嘉義郵
    局及官田郵局之郵政定期儲金存單之行為，係犯刑法第320
    條第1項之竊盜罪；又被告在如附表編號1所示之委託書委託
    人欄下偽造「范仲明」之簽名署押及盜蓋范仲明之印文各1
    枚、受託人欄下偽造「丙○○」之簽名署押、印文各1枚，
    再於其所竊得如附表編號2嘉義郵局郵政定期儲金存單之背
    面，盜蓋范仲明之印文2枚，及偽造「丙○○」之簽名署押
    、印文各1枚，而接續偽造上開私文書後，再連續持至嘉義
    郵局、官田郵局以佯為辦理上開定期儲金解約事宜之詐術而
    行使之，用以表示係范仲明委託丙○○辦理其在嘉義、官田
    郵局定期儲金解約事宜之意，並致嘉義郵局承辦職員陷於錯
    誤，誤信為丙○○確係受范仲明委託，而如數將該定期儲金
    存單之本金80萬元交予被告，另官田郵局以須本人辦理為由
    拒絕而未遂，自足以生損害於被害人范仲明、丙○○之權益
    ，以及嘉義郵局金融管理之正確性，是核其所為，係犯刑法
    第216條、第210條之行使偽造私文書罪，及同法第339條第1
    項之詐欺取財罪及第339條第3項、第1項之詐欺取財未遂罪
    。被告偽造印章、簽名署押、印文及盜用印章之行為，分別
    為偽造私文書之部分行為，偽造私文書後，復持以行使，其
    偽造之低度行為，為行使之高度行為吸收，不另論罪，應僅
    論以行使偽造私文書罪。被告先後偽造如附表編號1、2所示
    之私文書，屬一犯意接續多次行為，侵害同一法益，應為接
    續犯，屬單純一罪。其利用不知情姓名年籍不詳之某成年人
    偽刻「丙○○」之印章，為間接正犯。被告上開2次行使偽
    造私文書及詐欺取財之犯行，時間緊接，所犯構成要件相同
    ，顯係基於概括之犯意反覆為之，詐欺取財罪部分雖有既、
    未遂之分，仍成立連續犯，各應依刑法第56條之規定，論以
    連續行使偽造私文書及連續詐欺取財一罪，並加重其刑。被
    告竊盜及行使偽造私文書之目的均在詐取財物，是其所犯之
    竊盜罪、連續行使偽造私文書罪及連續詐欺取財罪3罪間，
    有方法結果之牽連關係，為牽連犯，應依刑法第55條之規定
    ，從一重之連續行使偽造私文書罪論處，公訴意旨認竊盜罪
    與連續行使偽造私文書罪2罪間，犯意各別，應予分論併罰
    ，尚有未洽。
三、原審法院因認被告前揭犯行事證明確，適用刑法第56條、第
    216條、第210條、第320條第1項、第339條第1項、第3項、
    第55條、第219條、罰金罰鍰提高標準條例第1條前段之規定
    ，並審酌被告不思循合法正當途徑獲得財富，竟冒被害人甲○○、丙○○之名義犯下上開犯行，又事發後至今已近7年
    ，仍未賠償被害人范仲明之損害，而其所犯又顯已破壞公眾
    對於文書真正之信賴，惡性顯非輕微、及其目的、手段、犯
    罪所取得之金額、犯罪後飾詞狡辯之態度等一切情狀，量處
    有期徒刑壹年貳月。而如附表所示被告偽造之簽名署押及印
    文，均應依刑法第219條之規定宣告沒收。又被告偽刻「丙○○」之印章1枚，雖未扣案，惟無法證明業已滅失，亦應
    依刑法第219條之規定宣告沒收。至如附表編號1、2所示文
    書名稱上「范仲明」之印文，均係以真正范仲明之印章所蓋
    用，非屬偽造，僅係盜用而已，爰不為沒收之諭知（最高法
    院48年度台上字第113號、48年度台上字第1533號判例及最
    高法院74年度台上字第4412號判決參照）。認事用法並無不
    當、量刑亦甚妥適，被告以犯後曾返還部分款項，請求從輕
    量刑並宣告緩刑，指摘原判決不當提起上訴，查被告盜領款
    項80萬元後即逃亡，嗣經通緝始行到案，俟於原審開庭後亦
    只返還一萬元，足見被告惡性重大，毫無悔意，是其請求從
    輕量刑並宣告緩刑，核無理由，應予駁回。
據上論結，應依刑事訴訟法第368條，判決如主文。
本案經檢察官羅清溪到庭執行職務。
中　　華　　民　　國　　94　　年　　6 　　月　　28　　日
　　              刑事第三庭  　審判長法　官　陳義仲
　　　                                法　官　楊子莊
　　　                                法　官　宋明蒼
以上正本證明與原本無異。
如不服本判決，應於收受本判決後十日內向本院提出上訴書狀。
其未敘述上訴理由者並得於提起上訴後十日內向本院補提理由書
狀（均須按他造當事人之人數附繕本）「切勿逕送上級法院」。
　　　　　　　　　　　　　　　　　　　書記官　尤乃玉
中　　華　　民　　國　　94　　年　　6 　　月　　29　　日
附錄法條：
(1)刑法第210條：
偽造、變造私文書，足以生損害於公眾或他人者，處五年以下有
期徒刑。
(2)刑法第216條：
行使第二百十條至第二百十五條之文書者，依偽造、變造文書或
登載不實事項或使登載不實事項之規定處斷。
(3)刑法第339條：
意圖為自己或第三人不法之所有，以詐術使人將本人或第三人之
物交付者，處五年以下有期徒刑、拘役或科或併科一千元以下罰
金。
以前項方法得財產上不法之利益或使第三人得之者，亦同。
前二項之未遂犯罰之。
附表：
┌──┬───────┬────────────────┐
│編號│文  書  名  稱│      應  沒  收  之  物        │
├──┼───────┼────────────────┤
│1   │委託書 (見警卷│(1)受託人欄下偽造「丙○○」之簽名│
│    │第12頁)       │  署押及印文各1枚。             │
│    │              │(2)委託人欄下偽造「范仲明」之簽名│
│    │              │  署押1枚。                     │
├──┼───────┼────────────────┤
│2   │郵政定期儲金存│偽造「丙○○」之簽名署押及印文各│
│    │單背面 (見警卷│1枚。                           │
│    │第21、22頁)   │                                │
└──┴───────┴────────────────┘
